最  高  行  政  法  院  判  決                    九十一年度判字第七三二號
    再 審原 告  甲○○
    再 審被 告  財政部臺灣省北區國稅局
    代  表  人  林吉昌
右當事人間因綜合所得稅事件，再審原告對於中華民國八十八年四月二十九日本院八
十八年度判字第一五五三號判決，提起再審之訴。本院判決如左：
    主  文
再審之訴駁回。
再審訴訟費用由再審原告負擔。
    事  實
緣再審原告民國七十九年度綜合所得稅結算申報，再審被告以其漏報取自國防部中山
科學研究院（以下簡稱中科院）之薪資所得新臺幣（以下同）二一五、四八四元，乃
核發稅單補徵該年度綜合所得稅一二、九二九元。再審原告不服，申請復查結果，未
獲變更。提起訴願、再訴願均遭駁回，提起行政訴訟，亦遭本院八十八年度判字第一
五五三號判決（以下稱原判決）駁回，遂以原判決有舊行政訴訟法第二十八條第一款
即新行政訴訟法第二百七十三條第一項第一款再審事由，提起再審之訴。茲摘敘兩造
訴辯意旨如次：
再審原告起訴意旨略謂︰一、財政部稅制委員會於七十九年、八十三年、八十七年所
編印各版新舊所得稅彙編中，分別以七十九年十月十八日台財稅第00000000
0號、八十三年八月三十一日台財稅第000000000號、八十七年九月二十一
日台財稅第八七一九六五三六六號函再三的向人民宣示，凡未編入該年度版之「本部
及各權責機關所對外發布舊函示，非經其重行核定，一律不再援引適用」，經遍查其
七十九年、八十三年、八十七年版之所得稅法令彙編，皆未列入財政部六十八台財稅
三八五○一號函、行政院台八十四財三七○○七號函，依上開各年度版所得稅法令彙
編首揭各函示之意旨，應為無效之函示，必經各權責機關重新核定後，始重新生效，
是以財政部及行政院如欲起課中科院非軍職員工品位加給或技術津貼之稅賦，必須立
刻重新函示，方能起課，否則即違反「禁反言－政府機關言出必行，不能反悔」之原
則。而國家社會將在政府朝令夕改之狀況下，抗爭不斷，陷入混亂不安之局面，合該
陳明。二、本案爭議之要點之一為財政部及其所屬各區國稅局身為行政主管機關，雖
得本於職權依據所得稅法責成行政釋示聲明應稅之主張，但自六十八年稽徵機關函示
徵免原則以來至八十四年十月十七日確定應稅之期間，中科院依徵免原則認定免稅，
並多次向桃園稅捐稽徵處及再審被告據實說明，而主管機關除以右述七十九、八十三
、八十七年所得稅法令彙編之函示，及不作為之默示同意此部分免稅，導致長期以來
中科院員工信賴此等主張，認為財政主管機關以上開函示及不作為默示，乃基於行政
一體原則，授權國防部及中科院或其他公務機關之相互認定並合於行政行為明確性原
則下，在實質上已存在信賴之法律效力，因而作成生涯規劃，處置財產（復無扣繳憑
單），故應有行政法上「信賴保護」原則之適用，依據鈞院七十六年判字第四七四號
判決文示以「．．．不管行政機關之決定是否合法，除了重大且明顯之瑕疵或其違法
係可歸責於納稅義務人外，行政機關之行為一經表露於外，人民通常會對所造成的法
律狀態之存續寄以信賴，並以之作為依據，此種依據信賴，應受保護」，及一般法學
原理亦皆言「信賴保護原則」，係指人民信賴政府機關之決定，就其生活關係已有適
當之安排，政府機關應給予保護或給予合理補償而言。是以財稅機關在七十九、八十
三年版所得稅法令彙編中以首揭各函示之意旨及長期不作為之默示，所造成之財政部
六十八台財稅三八五○一號函無效的法律效力，應使中科院非軍職員工在八十四年十
一月十七日行政院台八十四財三七○○七號發布前享有「信賴保護」的利益，此為財
稅機關必須允諾的法律保護結果，實無關事業主（國防部或中山科學研究院）承諾或
應由事業主負擔之稅賦，因此往前補課中科院非軍職員工五年稅之處分顯然違法，理
應辨明。三、再按所得稅法第九十四條第一項：「扣繳義務人於扣繳稅款時，應隨時
通知納稅義務人，並依本法第九十二條之規定，填具扣繳憑單發給納稅義務人，如原
扣稅額與稽徵機關核定稅額不符時，扣繳義務人於繳納稅款後，應將溢扣之款退還納
稅義務人；不足之數由扣繳義務人補繳，但扣繳義務人得向納稅義務人追償之。」明
白規定扣繳義務人即中科院院長及主辦會計，有先行代納稅義務人繳納之義務。固然
同法第八十九條第二項有「扣繳義務人未履行扣繳義務責任，而有行蹤不明或其他情
事，致無從追究者，稽徵機關得逕向納稅義務人徵收之」的述。卻完全不適用於中
科院非軍職員工五年補課稅案中，其理至明，因為中科院為國家機關，扣繳義務人承
命行事，不敢稍有潛越，復有國防部、行政院等上級機關可資追究，非無從也。更何
況稅捐稽徵法第四十八條之三（修正條文）復有「納稅義務人違反本法規定，適用裁
處時之法律。但裁處前之法律有利於納稅義務人者，適用最有利於納稅義務人之法律
。」（從新從輕之原則）及中央法規標準法第十八條「．．．但舊法規有利於當事人
而新法規未廢除或禁止所聲請事項，適用舊法規。」（從優原則）之立法旨意，皆明
白律定認事用法原則，必須優先考慮對人民（納稅義務人）最有利之部分後，仍然無
法免除其責時，方得對人民（納稅義務人）處分，此為先進民主國家所普遍遵行的原
則（且所得稅法第九十四條第一項為現行有效之法律。）所以財政部及其所屬各區國
稅局，直接向中科院非軍職員工追課五年稅之處分，顯然有違所得稅法第九十四條第
一項法定之程序正義，應請鈞院撤銷原處分。四、又財政部六十八年台財稅三八五○
一號徵免原則及行政院台八十四財三七○○七號補充規定，明顯變更人民之權利、義
務者，有牴觸中央法規標準法第五條、第六條之意旨，復未遵第七條．．．並即送立
法院之規定，亦明顯違反程序上之正義。五、就稅法而言，稅捐稽徵法為規範所有稅
法（關稅、礦稅除外）之稽徵程序，相對於所得稅法單就個人綜合所得稅及營利事業
所得稅所為單純規範而言，則稅捐稽徵法為稅法之普通法，所得稅法為所得稅之特別
法，無可置疑。所以就中央法規標準法第十六條「法規對其他法規所規定之同一事項
而為特別之規定者，應優先適用之，其他法規修正後，仍應優先適用。」特別法優於
普通法原則，顯然稅捐稽徵法第二十一條第一項第一款、第三款之規定，目標顯然應
為中科院及其上級機關國防部、行政院。
再審被告答辯意旨略謂：一、經查中科院之預算雖分別依計畫編列人事費支應其員工
之各項給與，但實際上領受「科技品位加給」或「技術津貼」之非軍職人員，無論配
屬之單位或參與不同計畫，悉依該院所訂「科技人員品位加給支給標準表」、「技術
員薪給標準表」之等級，每月按職級定額領取「科技品位加給」或「技術津貼」。該
院與其聘僱人員之約定事項亦載明所指薪給，除實物代金及眷補費外，包括全部給與
，是以該院非軍職人員所領受之「科技品位加給」或「技術津貼」，核屬其因提供勞
務所取得之報酬，另再審被告於八十二年間曾派員前往該院現場瞭解結果，該院支付
非軍職人員之「科技品位加給」及「技術津貼」係採按月給付方式，是原核定以系爭
薪資所得（研究補助費或品位加給）二一五、四八四元，併課當年度綜合所得稅，核
定應補稅額一二、九二九元，要無不合，請予維持。又本件原核定發單補徵稅款，並
未逾前揭稅捐稽徵法第二十一條所定核課期間，所稱基於信賴利益不宜追溯補徵等節
，殊無足採。二、另再審原告訴稱依所得稅法第九十四條第一項規定，扣繳義務人即
中科院主辦會計有先行代納稅義務人繳納之義務，國稅局直接向中科院非軍職員工追
課，有違該法定之程序正義乙節；惟按「凡有中華民國來源所得之個人，應就其中華
民國來源之所得，依本法規定，課徵綜合所得稅。」、「納稅義務人應於每年二月二
十日起至三月底止，填具結算申報書，向該管稽徵機關，申報其上一年度內構成綜合
所得總額．．．，以及有關減免、扣除之事實，並應依其全年應納稅額減除暫繳稅額
及尚未抵繳之扣繳稅額，計算其應納之結算稅額，於申報前自行繳納。．．．。」分
別為所得稅法第二條及第七十一條第一項所明定。是本件再審原告既有前揭規定之應
稅所得，即應依法合併申報綜合所得稅，其未依規定合併申報，再審被告據以併課補
徵，要無不合，再審原告所訴，顯無理由，委無足採。三、至再審原告主張各節，前
經鈞院行政訴訟判決，業已詳為審酌論駁在案，並無適用法規錯誤之情形，再審原告
仍執前詞反覆訴求，殊難謂為有理由，又其以原判決「適用法規錯誤」之理由，提起
再審之訴，亦僅為再審原告對法律見解之歧異，要難符合舊行政訴訟法第二十八條第
一款規定之要件，是所訴核不足採。為此，請判決駁回再審原告之再審之訴等語。
    理  由
按對民國八十七年十月二十八日修正公布之行政訴訟法施行前已確定之裁判提起再審
之訴，其再審事由，依新法（即修正之行政訴訟法）之規定，為行政訴訟法施行法第
三條所明定。次按行政訴訟法當事人對本院之判決提起再審之訴，必須具有行政訴訟
法第二百七十三條第一項、第二項所列情形之一者，始得為之。上開法條第一項第一
款（即就舊行政訴訟法第二十八條第一款）規定：「適用法規顯有錯誤者」，係指原
判決所適用之法規與該案應適用之現行法規相違背或與解釋、判例有所牴觸而言。至
於法律上見解之歧異，再審原告對之縱有爭執，要難謂為適用法規顯有錯誤，而據為
再審之理由。本件再審原告七十九年度綜合所得稅結算申報，漏報取自中科院之薪資
所得計二一五、四八四元，再審被告乃核定補徵該年度綜合所得稅一一、二九三元。
再審原告不服，循序提起行政訴訟主張：系爭所得係研究補助費，依行為時所得稅法
第四條第八款規定，應屬免稅所得，行政院已予核備，中科院就系爭所得，並未開立
扣繳憑單給原告。另稽徵機關逐年至中科院查閱相關會計資料，亦對系爭所得未予扣
繳一節未予置理，顯然同意系爭研究補助費係屬免稅所得，乃竟於經過數年後始為應
稅主張，有違信賴原則。本件牽連甚廣，行政院及財政部所屬訴願委員會未召開言詞
辯論，有失公允。自八十七年起，中小學教師課後輔導、暑期學藝活動所得，要開始
繳納所得稅，未溯及以往起課，再審原告之所得則否，違反憲法第七條所定中華民國
人民在法律上一律平等之保障。國防部原係依軍事審判法規定，將中科院非軍職人員
視同現役軍人來規範其行為，則本件品位加給、技術津貼之所得，應與現役軍人同享
免納所得稅之優惠。縱認須取消免稅待遇，亦應自八十四年財政部之補充解釋函生效
後起課，追溯課徵五年之所得稅。依所得稅法本件所得之扣繳義務人即中科院主辦會
計，有先行代納稅義務人繳納之義務，自不得直接向再審原告強行追課五年稅款之處
分。財政部六十八年台財稅第三八五○一號函徵免原則及行政院台八十四財三七○○
七號函補充規定，牴觸中央法規標準法第五條、第六條，且再審被告未遵該法第七條
將前開函送立法院之規定。依稅捐稽徵法第二十一條第一項第一款、第三款之規定，
本件再審原告非稅捐稽徵之對象云云。原判決以：中科院之預算雖分別依計畫編列人
事費支應其員工之各項給與，實際上領受科技品位加給或技術津貼之非軍職人員，無
論配屬之單位或參與不同計畫，悉依該院所訂「科技人員品位加給支給標準表」、「
技術員薪給標準表」之等級，每月按級定額領取科技品位加給或技術津貼。且該院與
其聘僱人員之約定事項亦載明所指薪給，除實物代金及眷補費外，包括全部給與，其
非軍職人員所領受之科技品位加給或技術津貼，核屬因提供勞務所取得之報酬，應無
行為時所得稅法第四條第八款免納所得稅規定之適用。再審被告於八十二年間派員前
往該院瞭解結果，其支付非軍職人員之科技品位加給及技術津貼確係按月給付方式；
另中科院八十一年十一月三日訓誠字第一六八七三號函致再審被告，說明該院各類
薪資扣繳所得稅狀況為：「以該院於年度開始即訂有各項研究計畫，並按照研究計畫
逐月實施。各項研究計畫除一般經費外，為獎勵科技人員竭盡心智參與研發工作，另
編列研發人員研究補助費及技術津貼。為便利作業，研發人員研究補助費係採按月發
放方式，再經由成本歸戶手續，回歸計畫預算內（研究補助費採個案給付，必將增加
人力及作業之負擔，不符經濟效益）」等語。足見中科院給付非軍職員工之品位加給
及技術津貼之所得，屬經常性研究補助費給與，且依職級按月定額支給，為提供勞務
所取得之報酬，依行為時所得稅法第四條第八款但書及第十四條第一項第三類之規定
，核非免稅之薪資所得。系爭應納稅款既未逾稅捐稽徵法第二十一條所定核課期間，
再審被告依上開行為時所得稅法規定，發單補徵稅款，即與租稅法定原則無違。又財
政部（六十八）台財稅字第三八五○一號函釋已明白指出，凡依職級按月定額發給者
，應屬研究人員之薪資所得，所得人應申報課稅，並未就依職級按月定額給付之系爭
所得准予免稅之承諾。而稽徵機關怠於依所得稅法第九十五條規定調查督促扣繳義務
人依規定辦理扣繳，亦不意味有免納稅款之默示。再者，軍事審判法第二條規定現役
軍人，謂陸海空軍軍官、士官、士兵、現在營服役者；同法第四條所定各款視同現役
軍人之人，並非現役軍人，僅於犯陸海空軍刑法或其特別法之罪時，其追訴審判之程
序，須適用軍事審判法之規定而已，尚不得以有軍事審判法第三條之規定，即謂視同
現役軍人之人，亦得依行為時所得稅法第四條第一款之規定就其所得免納所得稅。是
再審原告謂其既屬軍事審判法第四條所定之視同現役軍人之人，本件所得自得免稅云
云，自非可取。本件再審原告之所得應課徵所得稅，係行為時所得稅法第四條第八款
之規定，該法公布施行後，再審原告即有依該法就本件所得繳納所得稅之義務。且財
政部早於六十八年間即以六十八年十一月三十日台財稅第三八五○一號函再次揭示此
意旨，已如前述，此與中小學教師課外輔導所得應自何時起課所得稅，並非一事，自
不得據該事例謂本件所得亦不得起課所得稅。又所得稅法第九十四條乃課扣繳義務人
有關扣繳義務之規定，而非用以免除納稅義務人之納稅義務，或變更納稅義務人之納
稅義務順位。再審原告既有就本件所得繳納所得稅之義務，再審被告開徵本件所得稅
，即非無據。且所得稅法就不同之所得如何課徵所得稅，定有不同之規定，原屬立法
上之需要，再審原告未具與他人相同之資格，而於稅捐之課徵上有所差異，事屬正常
，此與憲法保障人民之平等權原無牴觸，再審原告訴稱其本件所得應與現役軍人同享
免稅優惠云云，亦非可據。遂認再審原告所訴均無理由，適用首揭法條規定，駁回其
前程序之訴。核原判決所適用之法規與本案應適用之現行法規並無違背；與解釋判例
亦無牴觸。至再審意旨所主張各節。憲法第十九條規定人民有依法律納稅之義務。因
此，除非法律明定得免納稅義務者外，稅捐單位對之課徵各類稅款，於法並無不合。
從而，中科院不論依何法源設立，其所屬人員是否具有視同軍人之身分，除非法律明
定免徵綜合所得稅外，自不得解免其納稅之義務。又行政法上所謂信賴保護原則，係
指人民因相信既存之法秩序，而安排其生活或處置其財產，則不能因嗣後法規之制定
或修正，而使其遭受不能預見之損害，用以保護人民之既得權益。本原則之適用，係
在禁止新制定或修正法規有溯及既往之效力，合先明。本件中科院之預算雖分別依
計畫編列人事費支應其員工之各項給與，但實際上領受「品位加給」或「技術津貼」
之非軍職人員，無論配屬之單位參與不同計畫，均依該院所訂「科技人員品位加給支
給標準表」、「技術員薪給標準表」之等級，每月按級定額領取科技品位加給或技術
津貼。且該院與其聘僱人員之約定事項亦載明所指薪給，除實物代金及眷補費外，包
括全部給與，其非軍職人員所領受之科技品位加給或技術津貼，核屬因提供勞務所取
得之報酬，應無行為時所得稅法第四條第八款免納所得稅規定之適用。又再審被告依
法發單補徵稅款，並未逾稅捐稽徵法第二十一條所定核課期間，於法並無不合，且尚
不違背法律不溯既往原則。而首揭所得稅法之規定一直未變更，僅闡明該稅法之行政
院及財政部之函釋變更，未及於法規之制定或修正，則上開函釋之變更應追溯至首開
稅法頒布時生效適用，且無行政法信賴保護原則之適用。亦無違「禁反言」之原則，
並因無新舊法律比較之適用，自無稅捐稽徵法第四十八條之三、中央法規標準法第十
六條之適用。又本件並非聲請事件，亦無中央法規標準法第十八條之適用。另納稅義
務人如有所得稅法第十四條第一項各類之所得，即應依同法第七十一條規定申報納稅
。又本件係未扣繳納稅，與因扣繳義務人原扣稅額與稽徵機關核定稅額不符情況有別
，自無所得稅法第九十四條第一項、第八十九條第二項之適用。從而，再審原告之主
張，無非係法律上見解之歧異，核與首揭新行政訴訟法第二百七十三條第一項第一款
再審事由要件不符，其再審之訴，顯無再審理由，應予駁回。本件事實已臻明確，無
行言詞辯論及命中科院參加之必要，併此敘明。
據上論結，本件再審之訴為無理由，爰依行政訴訟法第二百七十八條第二項、第九十
八條第三項前段，判決如主文。
中    華    民    國    九十一      年      五        月      十六      日
                    最 高 行 政 法 院  第 四 庭
                                審 判 長 法  官      廖  政  雄
                                         法  官      趙  永  康
                                         法  官      林  清  祥
                                         法  官      鍾  耀  光
                                         法  官      姜  仁  脩
右  正  本  證  明  與  原  本  無  異
                                         法院書記官  彭  秀  玲
中    華    民    國    九十一      年      五        月      十六      日
